【裁判字號】    90,判,1022
【裁判日期】    900607
【裁判案由】    發明專利申請
【裁判全文】
最  高  行  政  法  院  判  決                    九十年度判字第一○二二號
    原      告  甲○○
    訴訟代理人  乙○○
    被      告  經濟部智慧財產局
    代  表  人  陳明邦
右當事人間因發明專利申請事件，原告不服行政院中華民國八十八年六月一日台八八
訴字第二一四○三號再訴願決定，提起行政訴訟。本院判決如左：
    主  文
原告之訴駁回。
訴訟費用由原告負擔。
    事  實
緣原告於民國（以下同）八十五年六月十七日以其「可調整氣室間壓力之氣墊」向被
告申請發明專利，經被告編為第00000000號審查、再審查，不予專利，發給
八十七年十月十二日台專（參）○二○四八字第一三四二八五號專利再審查審定書。
原告不服，循序提起一再訴願，遞遭決定駁回，遂提起行政訴訟。茲摘兩造訴辯意
旨如次：
原告起意旨略謂：一、按專利法第十九條之明文規定，「稱發明者，謂利用自然法則
之技術思想之高度創作。」，及中央標準局專利叢書第一輯中所述「只要係利用自然
法則或自然力所作之技術思想上之創新，其技術思想不違背自然法則，且具有合理性
、客觀性及反覆性，不因實施者的不同而產生不同的結果，即符合發明專利要件」，
故所謂之「自然法則」係指一種依據大自然產生之現象所推衍出來之規則或原理，經
任何人在反覆實施或運用時，皆得到相同之結果，並不需藉助人類推理力、記憶力始
能執行之方法或計畫，而所謂「高度創作」即是遵循上述之定理或規律，且經深入瞭
解該項定理或規律之技術，並經不斷試驗，證實出來能反覆施作之發明，且以結構申
請發明專利，應以其所申請之結論及所應用之技術，是否確具創性及新穎性而為判斷
。查本案係一種「可調整氣室間壓力之氣墊」，其係在氣墊上設有獨立之第一氣室及
第二氣室，該第一氣室及第二氣室間設有相通之通道，該通道中裝設有使流體單向流
通之單向閥，俾使用者在作各種運動，而需改變腳掌施力位置時，而由通道經單向閥
流入未受壓之支撐氣室中，以使腳掌需墊高之一端可藉由第二或第一氣室所增加之壓
力及高度，而舒適墊靠在第二或第一氣室上，以增加使用者運動時之爆發力或速度，
反觀，引證案及許多之習用裝置，僅能藉由囊袋間之連通機構，來維持各囊袋間壓力
之平衡，因此可知，本案在通道上設單向閥並非如原承審委員所言，與引證案之連通
機構為等效置換如此簡單而已，且原承審委員並未能舉出任何相關之引證資料，即遽
以斷定系爭案不合發明專利要件，實於法不合過於武斷。是本案主要係藉由單向閥控
制流體流動方向，使流體流向所需之處，俾可增加該處之彈性，進而增加使用者運動
時之爆發力及速度，不需如習用一般需將特定之處墊高，實具有「實用性」，完全合
乎發明專利要件，應無庸置疑。二、次按申請專利之發明基本上應滿足產業上利用性
、新穎性及進步性三項專利要件，始有取得發明專利之可能性，係為專利法第二十條
所規定。而自被告所訂定之專利審查基準中可得知，所謂「產業上利用性」意指可應
用在產業上之技術手段，且該技術手段係為可實施，另「新穎性」則係指並未違反專
利法第二十條第一項第一款至第三款規定之情事，而所謂「進步性」更係指所達成之
功效較以往習知之技術突出。查本案在通道中裝設單向閥，係為令使用者在作各種運
動需改變腳掌施力位置時，在通道中之流體可藉由單向閥之控制，而流入腳掌需墊高
之一端氣室中，進而增加使用者運動時之爆發力或速度，另，本案在第一或第二氣室
之適當處設有灌氣閥係使氣室中之壓力保持定值，而在鞋舌與後跟上設有緩衝氣管則
是進一步保護腳跟，以保護更為周全，使其不致受到傷害，並非僅是單純之附加，是
本案已具有產業上之利用性及進步性，本案之發明實為一全新之氣墊，況且，由上所
述可知，本案無論在技術上及結構上皆與引證案不同，且所達成之功效亦優於引證案
，完全具有首創性及新穎性。又本案有關灌氣閥及緩衝氣管之述係在分別在第４項
及第５項中，而該第４項及第５項係依附在第１項上，而第１項係系爭案主要所欲保
護之權利，故可知第１項係為「獨立項」，該第４項及第５項為其「附屬項」，而由
審查基準第1-3-21頁（如附件六所示）中「附屬項之記載內容，必須包含其所引用之
請求項全部技術內容在內，然後其中之技術內容，作進一步明其所引用之請求項目
外之技術特點。」可知，第４項及第５項所述之內容，應包含第１項所述之技術內容
，故，原決定機關僅就灌氣閥及緩衝氣管，即以認定其為熟習該項技術者而言當屬可
輕易思及而完成者，而未就其整個所包含之技術內容加以論究，實有違誤。三、末按
所謂首先創作及合於實用，係指將具有改良性、進步性之工業技術，表現於現在物之
形狀、構造、裝置上得以提高原來物品具有之效果或直接關連之物品功能而言；綜前
所述，本案「可調整氣室間壓力之氣墊」，並不需以非常複雜技術，卻達到較以往技
術更具有創作性及突破性，是以，不論是從專利法上鼓勵創作發明之立法旨意，或是
客觀之發明專利法定要件方面而言，本案都確實符合發明專利要件，實無庸置疑。四
、綜上，一再訴願決定及原處分顯有違誤，茲依法提起行政訴訟，請判決撤銷再訴願
決定、訴願決定及原處分等語。
被告答辯意旨略謂：一、依專利法第二十條規定，發明專利案須具備產業利用性（該
條第一項前段）、新穎性（該條第一項第一至三款）及進步性（該條第二項）要件，
始能准予專利，本案不予專利之理由即為本案不具進步性。原告固稱本案符合專利要
件及質疑原處分審定理由中關於本案申請專利範圍第四、五項之審查並未就其整體內
容考量，而係僅就其附加構件審酌即逕予認定云云。惟查本案申請專利範圍第一項結
構相較再審查所引第二六○八九三號引證案，僅係將引證案之流體包含機構轉換為氣
室，將引證案之連通機構轉換為通道及其內之兩單向閥，此為等效置換，為熟習該項
技術者運用引證案之既有技術所能輕易完成，難稱具進步性。申請專利範圍第四、五
項係於第一項之結構上再附設灌氣閥及鞋舌與後跟上之緩衝管路，而於本案申請專利
範圍第一項之結構上附加灌氣閥及鞋舌與後跟上之緩衝管路，對熟習該項技術者言尚
非難事，當可輕易思及而完成，故再審查所指本案申請專利範圍第四、五項不具進步
性之判定乃係以申請專利範圍第四、五項各項整體結構（亦即申請專利範圍第一項之
結構附加灌氣閥或第一項結構之鞋舌與後跟上附加緩衝管路）與既有技術相較所得結
果，尚無起訴理由所稱僅單就其附加構件審酌情形。二、又起訴理由第四點再次強調
本案確實附合專利要件云云，按本案之結構對熟習該項技術者而言，運用引證案之既
有技術即能輕易思及而完成，根本不符發明專利案之進步性要件，綜上所述，被告所
為本案應不予專利之審定並無違法，本案原告之訴無理由，敬請駁回原告之訴等語。
    理  由
按稱發明者，謂利用自然法則之技術思想之高度創作，為專利法第十九條所規定。又
同法第二十條第二項復規定，發明係運用申請前既有之技術或知識，而為熟習該項技
術者所能輕易完成時，雖無同條第一項所列情事，仍不得申請取得發明專利。本件原
告於以其「可調整氣室間壓力之氣墊」係氣墊上設有獨立之第一氣室及第二氣室，兩
氣室間並設有相通之通道，通道中裝設有使流體作單向流動之單向閥，以令氣墊可因
應使用者作各種運動之需要等情，向被告申請發明專利。被告審查、再審查結果，則
以本案較之申准在先之第00000000號「填充有活性能量流體之裝置以在一鞋
子內提供緩衝、支撐、穩固性和合腳的穿著」新型專利案（下稱引證案），僅係將引
證案之流體包含機構轉換為氣室，連通機構置換為通道及其內之兩單向閥，為等效之
置換；本案附設之灌氣閥及鞋舌與後跟上之緩衝管路僅係簡單附加，為熟習該項技術
者所能輕易思及而完成。本案為運用申請前既有之技術或知識，而為熟習該項技術者
所能輕易完成，依專利法第二十條第二項規定，應不予專利，核與首揭規定，尚無不
合。原告不服，循序提起行政爭訟，起訴意旨詳如事實欄所載，要點略稱：(一)本案主
要藉由單向閥控制流體流動方向，使流體流向所需之處而可增加該處之彈性，進而增
加使用者運動時之爆發力及速度，與引證案之裝置構造或應用之技術皆不同，且所達
成之功效優於引證案，本案之灌氣閥及緩衝氣管亦非簡單附加。(二)本案確實符合專利
要件，原處分審定理由中關於本案申請專利範圍第四、五項之審查並未就其整體內容
考量，而係僅就其附加構件審酌即逕予認定云云。然查：(一)本案申請專利範圍第一項
結構相較再審查所引第二六○八九三號引證案，僅係將引證案之流體包含機構轉換為
氣室，將引證案之連通機構轉換為通道及其內之兩單向閥，此為等效置換，為熟習該
項技術者運用引證案之既有技術所能輕易完成，難稱具進步性。(二)申請專利範圍第四
、五項係於第一項之結構上再附設灌氣閥及鞋舌與後跟上之緩衝管路，而於本案申請
專利範圍第一項之結構上附加灌氣閥及鞋舌與後跟上之緩衝管路，對熟習該項技術者
言尚非難事，當可輕易思及而完成，故再審查所指本案申請專利範圍第四、五項不具
進步性之判定乃係以申請專利範圍第四、五項各項整體結構（亦即申請專利範圍第一
項之結構附加灌氣閥或第一項結構之鞋舌與後跟上附加緩衝管路）與既有技術相較所
得結果，尚無起訴理由所稱僅單就其附加構件審酌情形。(三)本案經經濟部送請國立交
通大學鑑定結果，認本案主要訴求在於通道中設有單向氣閥以控制氣流方向，然而此
單向氣閥實際上毫無必要，因當一氣室受力而壓力升高後，氣體自然會流向另一氣室
，何需單向閥，另外倘若要控制氣體流動的速率，只需適當設計通道就可，因此本發
明案實不具特殊價值，有該校八十八年一月十五日交大研字第○一七七號函暨經濟
部專利（申請）訴願案審查意見回函簡便行文表乙份附於訴願卷內可資佐證，事證明
確。(四)綜上所述，本案之結構對熟習該項技術者而言，運用引證案之既有技術即能輕
易思及而完成，根本不符發明專利案之進步性要件，自不得申請取得發明專利，原告
所稱本案確實符合專利要件之詞，核與事實不符，尚不足採，被告所為不予專利之審
查、再審查，於法尚無不合，訴願決定及再訴願決定遞予維持原處分並無違誤，原告
起訴意旨經查無理由，應予駁回。
據上論結，本件原告之訴為無理由，爰依行政訴訟法施行法第二條、行政訴訟法第九
十八條第三項前段，判決如主文。
中    華    民    國     九十        年      六      月       七        日
                    最 高 行 政 法 院  第 二 庭
                                審 判 長 法  官      陳  石  獅
                                         法  官      鄭  淑  貞
                                         法  官      彭  鳳  至
                                         法  官      高  啟  燦
                                         法  官      黃  合  文
右  正  本  證  明  與  原  本  無  異
                                         法院書記官  蘇  金  全
中    華    民    國     九十        年      六      月      十三       日


司法院資訊處製作；財團法人民間司法改革基金會備份。
